【裁判字號】    94,訴,2232
【裁判日期】    950321
【裁判案由】    塗銷抵押權登記
【裁判全文】
臺灣臺中地方法院民事判決              94年度訴字第2232號
原      告  甲○○○
訴訟代理人  施瑞章 律師
複  代理人  丙○○
被      告  乙○○
訴訟代理人  許博堯 律師
複  代理人  陳宏盈 律師
上列當事人間請求塗銷抵押權登記事件，本院於民國95年3月7日
言詞辯論終結，判決如下：
    主  文
被告應將坐落台中縣豐原市○○段395地號土地及其上同段159建
號即門牌號台中縣豐原市○○路215巷37號建物以台中縣豐原地
政事務所民國85年豐登字第105672號收件，民國85年2月9日登記
之本金最高限額新台幣參佰萬元抵押權設定登記予以塗銷。
訴訟費用由被告負擔。
    事實及理由
壹、原告起訴主張：
一、台中縣豐原市○○段395地號土地及其上同段159建號即門牌
    號台中縣豐原市○○路215巷37號建物（以下簡稱系爭房地
    ）原為原告之配偶即訴外人陳耀欽（於民國93年7月14日死
    亡），上開不動產於94年4月l日為原告繼承所有。陳耀欽生
    前告知原告：其於85年2月間將系爭房地為被告設定以台中
    縣豐原地政事務所登記次序0000－000，民國85年2月7日85
    年豐登字第105672號收件，民國85年2月9日登記之本金最高
    限額新台幣300萬元，存續期間：自85年02月07日至89 年02
    月06日之抵押權登記（以下簡稱系爭抵押權），根本未向被
    告借到分文，是未成立借貸契約，自無任何債務存在，應予
    塗銷。系爭本金最高限額抵押權存續期間已於89年2 月6日
    屆滿，其所擔保之債權所由生之契約並未發生，亦無既存之
    債權，將來亦因設定登記債務人陳耀欽已死亡而確定不再發
    生債權，是已確定在原擔保存續期間內所可發生之債權不存
    在，應准原告請求塗銷抵押權設定登記。爰依民法第767條
    除去妨害請求權及土地登記規則第143條第1項：「依本規則
    登記之土地權利，因權利之拋棄、混同、存續期間屆滿、償
    務清償、撤銷權之行使或法院之確定判決等，致權利消滅時
    ，應申請塗銷登記」等規定，請求被告將系爭抵押權登記予
    以塗銷。並聲明：如主文第一項所示。
二、對被告抗辯之陳述：
（一）陳耀欽生前告知原告：其於85年2月間將系爭房地為被告
      設定詳如附表之本金最高限額300萬元之抵押權，根本未
      向被告借到分文，是未成立借貸契約。
（二）否認陳耀欽有與被告約定承擔陳宗義之債務，亦否認陳耀
      欽就陳宗義積欠被告債務中之300萬元有願提供不動產為
      擔保之意思表示。被告提出之協議書係被告與陳宗義簽訂
      ，未經陳耀欽同意，原告在訴訟之前從不知悉或未見過此
      協議書，亦未曾聽陳耀欽提及。且協議書第二條之約定僅
      係約定陳宗義願提供其父所有之系爭不動產用以擔保陳宗
      義之債務，係陳宗義與被告二人間之約定，並無陳耀欽同
      意債務承擔之記載。
（三）85年2月9日登記之抵押權與協議書第二條所約定應設定之
      抵押權者無關，被告亦承認並未取得85年2月9日登記之抵
      押權之他項權利證明書，可見係因陳耀欽未向被告借到錢
      ，才未將他項權利證明書交付被告，否則，陳耀欽如係因
      債務承擔、物上保證而為被告設定抵押權，為何被告不向
      陳耀欽或陳宗義索取他項權利證明書？
（四）且協議書第二條約定有加註：「限於八十五年七月三十日
      辦理完畢，否則甲方有權立即執行全部本票」。被告也認
      為陳宗義未依約於85年7月30日辦理上開抵押權，才以陳
      宗義交付之四紙各25萬元、一紙400萬元本票聲請本票裁
      定及強制執行，顯見被告亦不認為85年2月9日登記之抵
      押權係其與陳宗義於同年6月13日約定之抵押權設定登記
      ，否則被告為何聲請本票強制執行？可見二者無關。
貳、被告抗辯：
一、緣訴外人陳耀欽之子即訴外人陳宗義在85年間積欠被告債務
    ，在85年2月間會算結果，陳宗義係積欠被告905萬元，陳宗
    義於徵得陳耀欽之同意，由陳耀欽提供其名下所有系爭房地
    予被告設定本金最高限額300萬元之抵押權，陳耀欽並承擔
    陳宗義所積欠被告905萬元債務其中之300萬元，雙方於85
    年2月9日完成上開抵押權登記。因上開事實於85年2月進行
    之時，雙方並未有任何之書面協議，為求慎重乃於85年6月
    13日在訴外人蘇癸旨律師見證下，由陳耀欽之子陳宗義與被
    告簽訂記載前述事實之協議書，此由協議書內記載「乙方（
    即陳宗義）同意提供其父陳耀欽先生所有座落於豐原市○○
    路二一五巷卅七號之建物與土地設定第二順位抵押權予甲方
    （即被告），擔保乙方債務權利總額參佰萬元正」（第二條
    ）及「合計尚欠甲方玖佰零伍萬元」（第一條）等語足資證
    明。即陳宗義共積欠被告905萬元之債務，其父陳耀欽就其
    中300萬元之債務，除提供其名下不動產設定抵押權擔保外
    ，並願負併存的債務承擔之責任。且陳宗義迄今尚欠被告超
    過300萬元以上之債務未清償，原告請求塗銷抵押權登記，
    亦無理由。
二、原告雖主張85年2月9日登記之抵押權之原因關係為消費借貸
    ，然就該原因關係之借款金額、利息、期間、約定時地等相
    關事實均未說明及證明，且該抵押權登記之抵押權設定契約
    書係記載「利息：無，遲延利息：無，違約金：無」等語，
    陳耀欽與被告非親非故，並無特殊情誼，二人間並無可能成
    立上開約定內容之消費借貸關係，原告將該抵押權之原因關
    係解為消費借貸云云，有違一般社會經驗法則；況被告之積
    蓄已為陳宗義借貸一空，已無餘力借貸300萬元予陳耀欽。
    原告所為主張實不可採。
三、85年2月9日之抵押權登記即係該協議書所指應辦理設定之抵
    押權登記，二者相同，85年6月13日之協議書係由專業律師
    蘇癸旨所撰擬，如85年2月9日之抵押權登記並非該協議書所
    指應辦理設定之抵押權，則協議書第二條所約定之抵押權應
    約定為「第三順位抵押權」，而非「第二順位抵押權」。由
    事後判斷，因原告之子陳宗義及辦理上開85年2月9日抵押權
    登記之原告之女陳純瑤均未告知該第二順位抵押權登記早已
    辦理登記完成，亦未交付他項權利證明書，故在被告不知抵
    押權已辦畢之情形下，被告為確保本身權益，上開協議書才
    會加註「限於八十五年七月三十日辦理完畢」，再由簽訂協
    議書後，陳宗義未再提供其父所有系爭房地予被告設定抵押
    權之事實亦可證明該協議書所稱之抵押權即為85年2月9日登
    記之抵押權。退步言之，如認陳耀欽係單純提供抵押物擔保
    其子陳宗義之債務，則該擔保義務亦發生在系爭抵押權之權
    利期限即85年2月7日起至89年2月6日止之內，在陳宗義未清
    償被告之債務前，陳耀欽及其繼承人均無主張塗銷抵押權之
    餘地云云。
四、並聲明：原告之訴駁回。
參、本件爭點整理內容如下：
一、兩造不爭執之事項：
（一）系爭房地原為原告之配偶即訴外人陳耀欽 (於民國93年7
      月14日死亡）所有，上開不動產於94年4月l日為原告繼承
      所有。系爭房地目前登記有前揭本金最高限額新台幣3,
      00 0,000元之抵押權人為被告之第二順位抵押權設定登記
      ，另上開抵押權登記係由陳耀欽之女即陳純瑤辦理，被告
      並未取得該抵押權登記之他項權利證明書。
（二）陳耀欽之子陳宗義在85年間積欠被告債務，於85年6月13
      日在蘇癸旨律師之見證下，陳宗義與被告簽訂協議書，協
      議書內記載「乙方（即陳宗義）同意提供其父陳耀欽先生
      所有座落於豐原市○○路二一五巷卅七號之建物與土地設
      定第二順位抵押權予甲方（即被告），擔保乙方債務權利
      總額參佰萬元正。限於八十五年七月三十日辦理完畢，否
      則甲方有權立即執行全部本票」（第二條）及「合計尚欠
      甲方玖佰零伍萬元」（第一條）等語，陳宗義並交付25
      萬元之本票四紙、及未載到期日之500萬元本票一紙。
（三）被告於86年間陸續以上開協議書內所載之25萬元本票四紙
      、及面額400萬元本票一紙聲請本票裁定，並於87年1月19
      日起以上開本票裁定之執行名義聲請對陳宗義為強制執行
      （台灣台北地方法院87年執字第1258號強制執行事件）。
（四）陳宗義目前尚積欠被告超過300萬元之債務。
（五）原告提出之土地及建物登記謄本、被告提出之土地登記申
      請書、抵押權設定契約書、協議書均為真正。
二、系爭抵押權所擔保之債權是否存在？
肆、本院之判斷：
一、按最高限額之抵押契約定有存續期間者，於存續期間屆滿前
    所發生之債權，債權人在約定限額範圍內，對於抵押物均享
    有抵押權。若最高限額抵押契約定有存續期間者，其期間雖
    未屆滿，然若其擔保之債權所由生之契約已合法終止或因其
    他事由而消滅，且無既存之債權，而將來亦確定不再發生債
    權，其原擔保之存續期間內所可發生之債權，已確定不存在
    ，依抵押權之從屬性，應許抵押人請求抵押權人塗銷抵押權
    設定登記。最高法院83年台上字第1055號判例要旨可資參照
    。查本件爭執所在為系爭本金最高限額抵押權所擔保之債權
    是否存在？原告主張該抵押權原本係為擔保陳耀欽對被告之
    借貸而設定，惟其後並未借到款項，故該抵押權所定存續期
    間內確定不發生擔保債權等語，被告則抗辯：陳耀欽係同意
    為其子陳宗義承擔300萬元之債務，並以系爭不動產設定抵
    押權以為擔保該債務，而陳宗義迄未清償完畢，故該抵押權
    所擔保之債權仍存在云云。原告既否認抵押權所擔保之債權
    存在，按事實為法律關係發生之特別要件者，在消極確認之
    訴，應由被告就其存在負舉證之責任，是被告就系爭抵押權
    所擔保之債權存在之事實，應負舉證責任。
二、經查，被告提出陳宗義於85年6月13日與被告簽訂之協議書
    第二條固有記載「乙方（即陳宗義）同意提供其父陳耀欽先
    生所有座落於豐原市○○路二一五巷卅七號之建物與土地設
    定第二順位抵押權予甲方（即被告），擔保乙方債務權利總
    額參佰萬元正」，然上開協議書係由陳宗義與被告於85年6
    月13日始為簽訂，且該內容僅係陳宗義同意提供其父陳耀欽
    之系爭房地設定抵押權予被告，用以擔保陳宗義之債務，並
    未有由陳耀欽為債務承擔之約定，且原告既已否認知悉及同
    意上開協議書內容與同意承擔陳宗義之300萬元債務，被告
    又未舉證證明該協議書之內容曾經陳耀欽之同意，是該協議
    書尚不能證明陳耀欽有同意承擔陳宗義對被告所負之上開債
    務其中300萬元之債務。被告所為此項抗辯，尚不可採。
三、被告雖抗辯：85年2月9日之抵押權登記即係該協議書所指應
    辦理設定之抵押權登記，二者相同，如前揭抵押權為不同之
    抵押權，則協議書第二條所約定之抵押權應約定為「第三順
    位抵押權」，「而非第二順位抵押權」，而該抵押權登記之
    債務人係陳耀欽，故由陳耀欽已設定上開抵押權之行為可證
    明其有同意承擔陳宗義對被告所負之債務，並以85年2月9日
    之抵押權登記為擔保云云。然上開協議書第二條並加註「限
    於八十五年七月三十日辦理完畢，否則甲方有權立即執行全
    部本票」，故該協議書第二條約定所指陳宗義欲提供陳耀欽
    所有系爭房地以設定之抵押權於簽訂協議書之際尚未辦理設
    定登記，可見85年2月9日之抵押權登記並非該協議書所指應
    辦理設定之抵押權登記，二者應不相同，至於協議書第二條
    所訂內容固約定為「第二順位抵押權」，而非「第三順位抵
    押權」，惟尚不足以逕認85年2月9日之抵押權登記即係該協
    議書所指應辦理設定之抵押權登記。再查，85年2月9日之抵
    押權登記之抵押權人即係被告，申請設定抵押權登記時，抵
    押權人亦需在抵押權設定申請書上用印，亦為被告所不爭，
    復經本院向臺中縣豐原地政事務所調閱系爭抵押權申辦資料
    附卷可憑，是被告就該85年2月9日抵押權已申請辦理設定登
    記，當無不知之理，如85年6月13日協議書所指之抵押權即
    為85年2月9日之抵押權，何以協議書竟會約定「限於八十五
    年七月三十日辦理完畢」，顯不合理。況查，被告亦自認並
    未取得85年2月9日抵押權之他項權利證明書，如陳耀欽果係
    因債務承擔、物上保證而為被告設定抵押權，為何被告不向
    陳耀欽或陳宗義索取他項權利證明書？可證該協議書上所指
    應設定之抵押權並非85年2月9日登記之抵押權。是被告抗辯
    ，協議書上所指應設定之抵押權即係85年2月9日之抵押權，
    並以此證明陳耀欽有同意承擔陳宗義對被告之債務，即不可
    採。
四、被告又抗辯：如認陳耀欽係單純提供抵押物擔保其子陳宗義
    之債務，則該擔保義務亦發生在系爭抵押權之權利期限內，
    在陳宗義未清償被告之債務前，陳耀欽及其繼承人均無主張
    塗銷抵押權之餘地云云。然查，85年2月9日登記之系爭抵押
    權所擔保之債務人為陳耀欽，而非陳宗義，是該抵押權所擔
    保者係被告對陳耀欽之債權，而非陳耀欽提供其不動產以擔
    保陳宗義對被告所負之債務，是並無證據可資證明，該項抵
    押權係為擔保陳宗義對被告所負之債務，故被告上開抗辯，
    亦無可採。
五、綜上所述，本件尚不能證明陳耀欽有同意承擔陳宗義對被告
    所負債務其中300萬元，或同意以系爭房地擔保陳宗義對被
    告之債務，並於85年2月9日以系爭房地設定之系爭本金最高
    限額抵押權，以擔保上開債務。系爭抵押權存續期間已於89
    年2月6日屆滿，其所擔保之債權確定不發生之債權，是已確
    定在原擔保存續期間內所可發生之債權不存在，即屬有據。
六、從而，原告本於民法第767條除去妨害請求權請求被告塗銷
    系爭抵押權登記，自有理由，應予准許。另土地登記規則第
    143條第1項：「依本規則登記之土地權利，因權利之拋棄、
    混同、存續期間屆滿、償務清償、撤銷權之行使或法院之確
    定判決等，致權利消滅時，應申請塗銷登記」之規定，係屬
    地政機關就土地登記管理作業之相關規定，並非本件原告請
    求權依據之規定，原告併依該規定請求被告將系爭抵押權登
    記予以塗銷，即有誤會，並無審酌之必要，附此說明。
伍、訴訟費用負擔之依據：民事訴訟法第78條。
中    華    民    國    95    年    3    月    21    日
                  民事第三庭    法  官  張瑞蘭
一、以上正本係照原本作成。
二、如不服本判決，應於判決送達後二十日內，向本院提出上訴
    狀。（須按他造當事人之人數附繕本）。
三、提起上訴，應以上訴狀表明(一)對於第一審判決不服之程度，
    及應如何廢棄或變更之聲明，(二)上訴理由（民事訴訟法第四
    百四十一條第一項第三款、第四款），提出於第一審法院。
中    華    民    國    95    年    3    月    21    日
                                書記官  陳惠鈴


司法院資訊處製作；財團法人民間司法改革基金會備份。
